臺灣高等法院臺南分院刑事裁定
110年度毒抗字第685號
抗  告  人  
即  被  告  甲○○
上列抗告人即被告因違反毒品危害防制條例案件，不服臺灣嘉義
地方法院中華民國110年8月6日觀察、勒戒裁定（110年度毒聲字
第357號），提起抗告，本院裁定如下：
    主  文
抗告駁回。 
    理  由
一、原裁定意旨略以：聲請意旨所指抗告人即被告（下稱被告）
    施用第二級毒品甲基安非他命之犯行屬實，又抗告人前未曾
    因施用毒品案件經送觀察、勒戒，其此前於民國109年間所
    涉施用毒品案件，固經臺灣嘉義地方檢察署（下稱嘉義地檢
    署）檢察官以109年度毒偵字第64號為附命緩起訴處分確定
    ，且已於110年4月5日履行完成戒癮治療等情，有上開緩起
    訴處分書、臺中榮民總醫院嘉義分院110年4月27日中總嘉精
    字第1102500539號函檢附之被告戒癮治療及心理治療成效迴
    文單暨結案報告、全國刑案資料查註表、臺灣高等法院被告
    前案紀錄表各1份在卷可參，然依最高法院110年度台非字第
    160號、110年度台上字第2096號判決意旨，抗告人縱使完成
    戒癮治療，仍無法與「受觀察、勒戒或強制戒治執行完畢」
    之處遇等同視之，準此，檢察官考量抗告人甫於110年4月5
    日履行完成戒癮治療，旋於同年5月1日再犯本案施用第二級
    毒品犯行，乃認不適合再自費戒癮治療，而聲請令入勒戒處
    所施以觀察、勒戒，要難遽認有何裁量濫用或不當情事，是
    聲請人嘉義地檢署檢察官聲請裁定將抗告人送勒戒處所觀察
    、勒戒，於法有據，應予准許，爰依毒品危害防制條例第20
    條第1項，觀察、勒戒處分執行條例第3條第1項規定，裁定
    令抗告人進入勒戒處所施以觀察、勒戒，期間不得逾2月等
    語。
二、抗告意旨略以：抗告人雖有施用毒品前科，然仍符合毒品戒
    癮治療實施辦法及完成治療認定標準，且於偵查中檢察官未
    予抗告人陳述之機會，逕向法院聲請裁定將抗告人送觀察勒
    戒，原審法院亦完全未再傳喚抗告人到庭陳述意見，即逕認
    一經偵查中檢察官聲請即應作成命抗告人入勒戒處所觀察、
    勒戒之裁定，顯與法院應審查檢察官是否逾越或濫用裁量權
    之目的全然悖離，嚴重侵害抗告人之聽審權，更與憲法所要
    求之正當法律程序有悖，原審裁定顯然於法未洽，尚難再予
    維持，自應撤銷：
 (一）按「現行施用毒品之刑事政策，於87年立法通過之毒品危
      害防制條例，正式於立法理由中承認施用毒品者，除係刑
      事法意義之犯人外，並具有病人之特色。97年4月30日修
      正公布、同年10月30日施行之毒品危害防制條例第24條第
      1項規定：『本法第20條第1項之程序，於檢察官先依刑事
      訴訟法第253條之1第1項、第253條之2之規定，為附命完
      成戒癮治療之緩起訴處分時，不適用之』。對於『初犯』及『
      3年後再犯』毒癮治療方式，採行『觀察、勒戒』與『緩起訴
      之戒癮治療』並行之雙軌模式。前者係以監禁式治療為特
      色，目的在求短時間内隔絕施用毒品者之毒品來源，務使
      其專心戒除毒癮；後者則係以社區醫療處遇替代監禁式治
      療，使尚未嚴重成癮或衷心戒毒之施用毒品者得以繼續其
      正常家庭與社會生活，避免其等因尋求戒癮治療而失去親
      情支持或被迫中斷學業、工作。又行政院依毒品危害防制
      條例第24條第3項授權而訂定『毒品戒癮治療實施辦法及完
      成治療認定標準』（下稱戒癮治療認定標準），明定戒癮
      治療之實施對象，為施用第一級毒品海洛因、嗎啡、鴉片
      及前開相類製品與第二級毒品者（第2條第1項）；被告有
      下列情事之一時，不適合為附命完成戒癮治療之緩起訴處
      分。但無礙其完成戒癮治療之期程者，不在此限：一、緩
      起訴處分前，因故意犯他罪，經檢察官提起公訴或判決有
      罪確定。二、緩起訴處分前，另案撤銷假釋，等待入監服
      刑。三、緩起訴處分前，另案羈押或執行有期徒刑（第2
      條第2項）；檢察官為緩起訴處分前，應得參加戒癮治療
      被告之同意，並向其說明完成戒癮治療應遵守事項後，指
      定其前往治療機構參加戒癮治療（第6條第1項）；被告經
      檢察官依毒品危害防制條例第24條第1項及刑事訴訟法第2
      53條之1第1項、第253條之2之規定，為附命完成戒癮治療
      之緩起訴處分時，應遵行下列事項：一、至指定之治療機
      構，接受戒癮治療，至完成戒癮治療為止。二、遵守治療
      機構之指定日期，前往接受藥物治療、心理治療或社會復
      健治療。三、其他經檢察官依刑事訴訟法第253條之2第1
      項各款規定命其應遵守或履行之事項（第11條）。換言之
      ，檢察官對於『初犯』及『3年後再犯』之毒癮治療方式，得
      依職權斟酌個案具體情節，裁量採行「緩起訴之戒癮治療
      」或「聲請法院裁准觀察、勒戒」。惟此一裁量權之行使
      ，並非毫無節制，在裁量決定過程中，除不得逾越法定之
      裁量範圍（裁量逾越），並應符合法規授權之目的（裁量
      濫用），且不得有消極不行使裁量權（裁量怠惰）之情事
      。亦即須為『合義務性裁量』，在禁止恣意之前提下，俾求
      符合平等對待原則，並實踐個案正義，此為立法者對於施
      用舂品者之人身自由所為之制度性保陳。倘有前述裁量逾
      越、濫用或怠惰等情形，均構成裁量瑕疵，而得為司法審
      査之對象。」臺灣高等法院106年毒抗字第137號刑事裁定
      可資參照。
 (二）經查，施用毒品者具「病患性犯人之特質，與一般犯罪人
      有異，鑑於施用毒品者大多具有「成癮性」，為貫徹社會
      防制毒品之期盼，對施用毒品者，有施以「斷癮」之必要
      。然，就斷癮目的之達成，尚非僅有令行為人入勒戒所觀
      察、勒戒一途，仍得透過戒癮治療之方式為之。現行法治
      下，戒癮治療及觀察、勒戒二種制度併存，所欲達成目的
      相同，惟對於行為人之人身自由限制程度有別。蓋戒癮治
      療對於人身自由侵害顯然甚低於觀察、勒戒，是倘行為人
      屬初犯，自有判斷是否有未經戒癮治療逕論以觀察、勒戒
      之必要，檢察官及法院對於手段選擇上，自應審慎衡酌。
      查，抗告人確非初犯，然距前次施用毒品犯行已有3年左
      右，本件係因一時不敵沉重之經濟壓力，方再誤觸毒品，
      後内心深感後悔，已有戒斷毒品之決心，以求自新之機會
      ，足徵並無不得以戒癮治療方式達成斷癮目的之餘地。
 (三）次查，抗告人雖於110年5月1日經採尿送驗嗣後檢驗出有
      二級毒品反應，檢察官後續針對抗告人所涉施用第二級毒
      品罪部分未再訊問過抗告人有關是否同意接受戒癮治療，
      亦未給予抗告人任何陳述意見之機會，況且，抗告人之涉
      案情節有以戒癮治療方式處理之可能。
 (四）是而，揆諸前開高等法院刑事裁定之意旨，於個案適用戒
      癮治療與否，檢察官雖有裁量之權限，然並非全無任何限
      制，尚應遵循正當法律程序，以保障人民之聽審權及陳述
      意見之權利，此乃憲法保障之基本人權，不容忽視，亦不
      容被侵害。檢察官完全未予抗告人陳述意見之機會，未加
      審酌抗告人之實際情形，逕作成觀察、勒戒之聲請，顯存
      有明顯而重大之裁量瑕疵。而原審法院亦未使抗告人到庭
      陳述意見，亦有違反正當法律程序，背離憲法保障人民權
      利之意旨。原審裁定認事用法顯有違誤，自應廢棄，彰彰
      甚明。
 (五）另，抗告人有正當之工作，在家裡所開設之雜貨店幫忙，
      此有照片可佐，而抗告人父親○○○領有極重度之身心障礙
      證明，長年洗腎無法工作，須仰賴抗告人定期接送去醫院
      洗腎治療，而兄○○○領有中度之身心障礙證明，罹有自閉
      症之精神疾病而無法工作。由是可知，抗告人家庭經濟陷
      入困頓，靠抗告人及母親工作始能支撐，若強使抗告人進
      入戒治所，則其家中生計恐將崩落。
 (六）再者，抗告人亦罹有HIV疾病及恐慌症，仍按時服藥並定
      期回診，顯見抗告人身體狀況非佳，若使抗告人進入戒治
      所，對其健康狀況及就醫需求恐受影響，戒癮治療之處分
      毋寧是較符合抗告人之情況。
 (七）是以，因抗告人所涉犯情節亦屬輕微，抗告人更非毒品成
      癮嚴重，透過戒癮治療實已足達成斷癮之目的。是以，抗
      告人有高度接受戒癮治療之意願。況戒癮治療制度創設目
      的，無非為使尚未嚴重成癮或衷心戒毒之施用毒品者得以
      繼續其正常家庭與社會生活，避免因尋求戒癮治療而失去
      親情支持與被迫中斷工作，以避免造成再社會化之不易、
      減少社會成本。而抗告人經此教訓，已大澈大悟，力求悔
      改之機，倘使抗告人業與社會隔絕，反須面對再社會化之
      窘境，實侵害抗告人之權益甚鉅。
 (八）綜上，懇請鈞院審酌上開各情，考量戒癮治療制度創設之
      目的，惠予抗告人自新之機，撤銷原裁定，另為適法之處
      分等語。
三、按毒品危害防制條例業於109年1月15日修正公布，自109年7
    月15日施行生效，其中第20條、第23條將施用毒品之刑事處
    遇程序「5年後再犯」、「5年內再犯」之追訴要件，均修正
    為「3年後再犯」、「3年內再犯」。現行毒品危害防制條例
    既認施用毒品者具有「病患性犯人」特質，強調「治療勝於
    處罰」、「醫療先於司法」，對於該條例第20條第3項及第2
    3條第2項所謂「3年後（內）再犯」，自應跳脫以往窠臼，
    以「3年」為期，建立「定期治療」之模式。準此，第20條
    第3項規定中所謂「3年後再犯」，只要本次再犯（不論修正
    施行前、後）距最近1次觀察、勒戒或強制戒治執行完畢釋
    放，已逾3年者，即該當之，不因其間有無犯第10條之罪經
    起訴、判刑或執行而受影響（最高法院109年度台上大字第3
    826號裁定意旨參照）。
四、經查：
（一）抗告人於110年5月1日上午8時許，在其位於嘉義縣○○鎮○○
      里0鄰○○○0號之0之居處內，以將甲基安非他命置入玻璃球
      內點火燒烤吸其煙霧之方式，施用第二級毒品甲基安非他
      命1次之事實，業據抗告人於警詢、偵訊時坦承不諱，並
      有勘察採證同意書、尿液代號與真實姓名對照表、立人醫
      事檢驗所濫用藥物尿液檢驗報告、自願搜索同意書、嘉義
      縣警察局水上分局搜索扣押筆錄、扣押物品目錄表、扣押
      物品收據各1份，及網路交友軟體Ｇrinder暨通訊軟體Line
      對話紀錄翻拍照片29張、現場暨扣案物照片6張附卷可稽
      ，足認抗告人確有於上開時、地施用第二級毒品之犯行。
（二）又抗告人未曾接受觀察、勒戒或強制戒治處分之執行，其
      於109年間所涉施用第二級毒品案件，雖經臺灣嘉義地方
      檢察署檢察官以109年度毒偵字第64號為附命完成戒癮治
      療之緩起訴處分確定，且已於110年4月5日履行完成戒癮
      治療等情，有上開緩起訴處分書、臺灣嘉義地方檢察署觀
      護人室辦理緩起訴處分指定命令處遇報告書、全國刑案資
      料查註表各1份在卷可考，惟依最高法院110年度台上字第
      2096號判決意旨，抗告人縱使已完成戒癮治療，仍難與觀
      察、勒戒或強制戒治「已執行完畢」之情形等同視之，則
      被告甫於110年4月5日履行完成戒癮治療，旋於同年5月1
      日再犯本案施用第二級毒品犯行，可認戒癮治療未獲成效
      ，揆諸上揭說明，檢察官向法院聲請觀察、勒戒，核屬有
      據。原審因而准許檢察官之聲請，依修正後毒品危害防制
      條例第20條第1項規定，裁定抗告人應送勒戒處所觀察、
      勒戒，並無違誤。
（三）抗告意旨雖引用臺灣高等法院106年度毒抗字第137號裁定
      內容，指稱於個案適用戒癮治療與否，檢察官雖有裁量之
      權限，然並非全無任何限制，尚應遵循正當法律程序，以
      保障人民之聽審權及陳述意見之權利，此乃憲法保障之基
      本人權，不容忽視，亦不容被侵害。檢察官完全未予抗告
      人陳述意見之機會，未加審酌抗告人之實際情形，逕作成
      觀察、勒戒之聲請，顯存有明顯而重大之裁量瑕疵。而原
      審法院亦未使抗告人到庭陳述意見，亦有違反正當法律程
      序，背離憲法保障人民權利之意旨等語。然查：
　 1、檢察官適用刑事訴訟法第253條之1第1項及第253條之2對
      被告為緩起訴處分時，另應「參酌刑法第57條所列事項及
      公共利益之維護」，並「認以緩起訴為適當」者，始得為
      之，認檢察官應以向法院聲請觀察、勒戒為原則，於例外
      符合上揭緩起訴處分之要件時，始得另為附命完成戒癮治
      療之緩起訴處分。而檢察官是否適用上開規定對被告為緩
      起訴處分，自得本於上開規定及立法目的，妥為斟酌、裁
      量，始予決定。而其裁量之結果，如認適於對被告為緩起
      訴處分者，固須於緩起訴處分中說明其判斷之依據，惟其
      如認為應向法院聲請觀察、勒戒者，此時因係適用原則而
      非例外，自無需贅餘交代不適於為緩起訴處分之理由。是
      抗告法院原則上應尊重檢察官職權之行使，僅就抗告意旨
      所指事項為有限之低密度審查，除檢察官之判斷有違背法
      令、事實認定有誤或其裁量有重大明顯瑕疵外，尚不得任
      意指為違法（最高法院103年度台上字第2464號判決意旨
      參照）。準此，檢察官對施用毒品罪行之被告，究應採行
      附命完成戒癮治療之緩起訴處分，或向法院聲請觀察、勒
      戒之處遇措施，要屬檢察官之裁量職權，非法院所得介入
      或審酌，倘檢察官係聲請法院裁定觀察、勒戒，法院就其
      聲請，除檢察官有違法或濫用其裁量權之情事外，僅得依
      法裁定被告令入勒戒處所執行觀察、勒戒，以查其是否仍
      有施用毒品傾向，尚無自由斟酌以其他方式替代之權。且
      觀諸毒品危害防制條例之全部條文，並無課以檢察官於聲
      請觀察、勒戒裁定前，應訊問被告是否同意觀察、勒戒之
      規定，檢察官亦無於聲請書中說明不命被告接受戒癮治療
      理由之義務。故檢察官斟酌個案情形，就未為緩起訴戒癮
      治療處分之被告，於聲請觀察、勒戒前未再為訊問程序，
      及未說明不適於為緩起訴處分之理由，尚難謂違背法令。
　 2、又本件檢察官於聲請書中業已說明抗告人不適宜為戒癮治
      療之理由為「被告甫於110年4月5日履行完成戒癮治療，
      旋於同年5月1日再犯本案施用第二級毒品犯行，可認戒癮
      治療未獲成效」，因向法院聲請令抗告人入勒戒處所施以
      觀察、勒戒，要難遽認有何裁量濫用或不當情事，經核並
      無不合。至抗告人雖以前揭抗告意旨所載理由提出抗告，
      查檢察官先前已經給過抗告人附命完成戒癮治療的緩起訴
      處分機會，惟抗告人戒癮治療完成後不久，即再為本案施
      用第二級毒品犯行，則檢察官斟酌個案情形及卷內事證後
      ，審酌刑法第57條所列事項及公共利益之維護，而認抗告
      人已經不再適合再為附命完成戒癮治療之緩起訴處分，於
      斟酌個案具體情節後，依毒品危害防制條例第20條第1項
      、第3項之規定，向法院聲請將抗告人裁定送觀察、勒戒
      ，即難謂有裁量逾越、濫用或違反比例原則之情，法院原
      則上應尊重檢察官職權之行使，僅就檢察官之判斷有違背
      法令、事實認定有誤或其裁量有重大明顯瑕疵等事項為有
      限度之低密度審查，尚無自由斟酌以其他方式替代之權。
　 3、又觀察、勒戒既屬用以矯治、預防行為人反社會性格，而
      具社會保安功能之保安處分，當無因行為人之個人因素而
      免予執行之理，是抗告人抗告意旨所述之個人或家庭等因
      素，均不得執為免予執行觀察、勒戒之事由、勒戒之事由
      ，抗告人前揭抗告意旨，經核均無可採。 
五、綜上所述，原審以抗告人施用第二級毒品之犯行，事證明確
    ，認檢察官聲請裁定將被告送勒戒處所觀察、勒戒，於法有
    據，依修正後之毒品危害防制條例第20條第1項、第3項規定
    ，裁定令抗告人入勒戒處所施以觀察、勒戒，並無不合，抗
    告意旨指摘原裁定不當，難認可採。本件抗告為無理由，應
    予駁回。
據上論斷，應依刑事訴訟法第412條，裁定如主文。
中　　華　　民　　國　　110 　年　　8 　　月　　27　　日
                  刑事第四庭    審判長法  官  郭玫利
                                      法  官  陳金虎
                                      法  官  曾子珍
以上正本證明與原本無異。
不得再抗告。
　　　　　　　　　　　　　　　　　　　書記官  李淑惠　　
中　　華　　民　　國　　110 　年　　8 　　月　　27　　日